臺灣高等法院刑事判決
110年度上訴字第747號
上  訴  人  
即  被  告  張美芳



選任辯護人  葉慶人律師
            楊偉毓律師
            林祐增律師
上列上訴人因毒品危害防制條例等案件，不服臺灣臺北地方法院
109年度訴字第612號，中華民國109年12月29日第一審判決（起
訴案號：臺灣臺北地方檢察署108年度偵字第14512號），提起上
訴，本院判決如下：
    主  文
原判決撤銷。
張美芳共同犯運輸第二級毒品罪，處有期徒刑貳年。緩刑伍年，
緩刑期間付保護管束。扣案如附表編號１至３所示之物，均沒收銷
燬之；扣案之0000000000號行動電話壹支（廠牌：APPLE，型號
：IPHONE 7 PLUS，含門號SIM卡壹張）及郵包紙盒壹個，均沒收
之。
    事  實
一、張美芳知大麻屬毒品危害防制條例第2條第2項第2款所定之
    第二級毒品，不得運輸，且為行政院依據懲治走私條例第2
    條第3項授權公告之管制進口物品，未經許可不得私運來臺
　　，竟以其所持用之0000000000號行動電話1支，透過「LINE
    」通訊軟體，與真實姓名、年籍不詳、自稱「Danny Liu」
    之美國籍男性成年友人（下稱「Danny Liu」）聯絡運輸及
    私運大麻進口之相關事宜後，即與「Danny Liu」共同基於
    運輸第二級毒品及私運管制物品進口之犯意聯絡，先由「Da
    nny Liu」於民國108年4月28日，在美國境內，將含有第二
    級毒品大麻成分之如附表編號１至３所示之物放入郵包紙盒內
    ，並在其上記載：「收件人：張美芳」、「地址：6th-19 F
    loor, No.128, Sec. 2, Beixin Rd., Xindian Dist., New
     Taipei City, Taiwan (R.O.C.)」等資訊，且委由不知情
    之美國EMS郵務公司出口後，即於同年5月2日運輸至我國境
    內。嗣該郵包紙盒於入關時，經財政部關務署臺北關人員查
    驗，發現該郵包紙盒內藏有如附表編號１至３所示含有第二級
    毒品大麻成分之物後，即於108年6月12日18時10分許，由員
    警喬裝郵務人員，前往張美芳上址住處1樓，經張美芳在掛
    號郵件簽收（收據）清單上簽名「張」而當場查獲，並扣得
    該郵包紙盒1個及其內如附表編號１至３所示之物 ，再於其上
    址住處內，扣得上述行動電話1支（廠牌：APPLE，型號：IP
    HONE 7 PLUS，含門號卡1張）而查獲上情。
二、案經新北市政府警察局汐止分局報告臺灣臺北地方檢察署檢
    察官偵查起訴。
　　理　　由
壹、證據能力
一、按被告以外之人於審判外之陳述，雖不符刑事訴訟法第159
    條之1 至第159 條之4 之規定，而經當事人於本院準備程序
    同意作為證據，法院審酌該言詞陳述或書面陳述作成時之情
    況，認為適當者，亦得為證據。當事人、代理人或辯護人於
    法院調查證據時，知有刑事訴訟法第159 條第1 項不得為證
    據之情形，而未於言詞辯論終結前聲明異議者，視為有前項
    之同意，刑事訴訟法第159 條之5 定有明文。本案被告張美
    芳及其辯護人對於本判決所引用下列各項被告以外之人於審
    判外之陳述部分，於本院準備程序表示無意見（見本院卷第
    55頁至第57頁），且迄至言詞辯論終結前均未聲明異議（見
    本院卷第82頁至第84頁），本院審酌該等審判外言詞及書面
    陳述作成時之情況，並無不宜作為證據之情事，依上開規定
    ，即得為證據。
二、按刑事訴訟法第159 條至第159 條之5 有關傳聞法則之規定
    ，乃對於被告以外之人於審判外之言詞或書面陳述之供述證
    據所為規範，至非供述證據之物證，或以科學、機械之方式
    ，對於當時狀況所為忠實且正確之記錄，性質上並非供述證
    據，均應無傳聞法則規定之適用，如該非供述證據非出於違
    法取得，並已依法踐行調查程序，即不能謂其無證據能力。
    本案以下所引用之非供述證據，並無證據證明有出於違法取
    得之情形，復經本院依法踐行調查程序，應具有證據能力。
貳、實體認定　
一、訊據被告張美芳對於上揭事實坦認不諱（見本院卷第87頁）
    ，且有新北市政府警察局汐止分局社后派出所偵查報告、扣
    案物品照片（見他卷第5頁至第7頁、第17頁至第19頁）、原
    法院108年度聲搜字第602號搜索票、新北市政府警察局汐止
    分局搜索扣押筆錄暨扣押物品目錄表2份（見偵字卷第25頁
    至第41頁）、法務部調查局航業調查處基隆調查局108年6月
    6日航基緝字第10853515050號函、財政部關務署臺北關108
    年5月2日北松郵移字第1080100383號函、財務部關務署臺北
    關扣押貨物收據及搜索筆錄、扣案物品、包裹暨搜索現場照
    片共10張（見偵卷第47頁至第61頁、第71頁）、被告與「Da
    nny Liu」間通訊軟體對話紀錄照片共9張（見偵卷第73頁至
    第81頁）、臺灣臺北地方檢察署勘驗筆錄（見偵卷第161頁
    至第167頁）1份在卷可稽，且有扣案之郵包紙盒1個、行動
    電話1支及如附表編號１至３所示之物可資佐證。而前述郵包
    紙盒內放置之如附表編號１至３所示之物，經法務部調查局鑑
    定後，認均含有第二級毒品大麻成分，有該局109年10月29
    日調科壹字第10923211570號鑑定書在卷可稽（見原審卷㈡第
    37頁）。足認被告上揭任意性自白即與事實相符，可以認定
    。
二、被告雖亦曾辯稱：對方寄過來時我不知道，所以我就簽收，
    直到警察出現我才知情等語（見本院卷第87頁）。惟查，被
    告於本案前已經收到「Danny Liu」寄送過一次大麻包裹（
    內含大麻煙油、大麻軟糖及大麻膏），被告並已為部分食用
    ，且其知道大麻為違禁物等情，此經被告張美芳於檢察官偵
    訊時供認不諱（見偵卷第124頁至第129頁），並有前揭經搜
    索之物品扣案足佐，堪認屬實。再依臺灣臺北地方檢察署勘
    驗被告之手機LINE通訊軟體對話內容，於108年4月28日，「
    Danny Liu」（軟體暱稱「Bugzy」）即有傳送包裹編號及外
    觀之照片予被告，且無其他包裹內容之討論文字等情，亦有
    該LINE對話之翻拍照片在卷足佐（見偵卷第163頁），堪認
    被告於前即已知悉其將收受本案之包裹無訛，且依被告之智
    識經驗，參以其前亦曾收受大麻包裹及食用之經驗，以及該
    大麻外包裝亦有產品之標示，實難諉稱不知道所收受之包裹
    為大麻。被告上開所辯，為避就之詞，不足採信。綜上所述
    ，本案事證已臻明確，被告上揭犯行洵堪認定，應予依法論
    科。
三、論罪科刑
　㈠按行為後法律有變更者，適用行為時之法律；但行為後之法
    律有利於行為人者，適用最有利於行為人之法律，刑法第2
    條第1項定有明文。毒品危害防制條例第4條、第17條第2項
    規定於109年1月15日修正公布，並於被告行為後之同年7月1
    5日開始施行，茲就與本案相關部分，說明如下：
  ⒈毒品危害防制條例第4條第2項規定：
　　修正前該條例第4條第2項規定：「製造、運輸、販賣第二級
    毒品者，處無期徒刑或7年以上有期徒刑，得併科新臺幣1千
    萬元以下罰金。」修正後則規定：「製造、運輸、販賣第二
    級毒品者，處無期徒刑或10年以上有期徒刑，得併科新臺幣
    1千5百萬元以下罰金」，修正後規定之法定刑已有提高，顯
    未較有利於被告。
  ⒉毒品危害防制條例第17條第2項自白減刑規定：
　　修正前毒品危害防制條例第17條第2項規定「犯第4條至第8
    條之罪於偵查及審判中均自白者，減輕其刑」，修正後則規
    定「犯第4條至第8條之罪於偵查及歷次審判中均自白者，減
    輕其刑」，經比較新舊法結果，修正後毒品危害防制條例第
    17條第2項規定犯販賣第二級毒品罪者，須於偵查及「歷次
    」審判中均自白，方得依該條規定減輕其刑，相較於修正前
    除偵查中自白外，僅須於審判中曾經自白即可減刑之規定而
    言，自以修正前毒品危害防制條例第17條第2項之規定對被
    告較為有利。　　　　
  ㈡本案經綜合比較後，依刑法第2條第1項前段規定，適用被告
    行為時即修正前毒品危害防制條例規定。　　
　㈢按大麻係毒品危害防制條例第2 條第2 項第2 款所列管之第 
    二級毒品，未經許可，不得擅自運輸、持有。又行政院依懲
    治走私條例第2 條第3 項之法律授權公告毒品危害防制條例
    所列毒品，屬「管制物品管制品項及管制方式」第1 項第3 
    款所列管制進出口物品，未經許可，不得私自進出口。而毒
    品危害防制條例之運輸毒品罪，所稱之「運輸」係指轉運輸
    送而言，不以國外輸入國內或國內輸出國外者為限，至於運
    輸之動機、目的是否意在為己或為他人，運輸之方法為海運
    、空運、陸運或兼而有之，均非所問，至零星夾帶或短途持
    送者，雖得斟酌實際情形，依持有毒品罪論科，但仍以無運
    輸或販賣之意圖者為限（最高法院94年度台上字第2845號判
    決意旨參照）。且運輸毒品罪祇以所運輸之毒品已實施運送
    為已足，並非以運抵目的地為完成犯罪之要件，換言之，區
    別該罪既遂或未遂，應以已否起運為準，若已起運，構成該
    罪之輸送行為即已完成，不以達到目的地為既遂條件。經查
    ，被告如犯罪事實欄一所示將裝有大麻成分之如附表編號１
    至３所示物品，透過國際航空郵包方式寄送至我國境內，顯
    見已非屬零星夾帶，且遠自美國郵寄來臺，亦非短程持送，
    自該當於運輸第二級毒品罪之構成要件。又被告係委由「Da
    nny Liu 」寄送含有大麻成分之如附表編號１至３所示物品之
    郵件包裹，雖方抵我國國境即遭查獲，惟據前開說明，上開
    郵件包裹於美國起運時即已既遂，先予敘明。
　㈣核被告所為，係犯修正前毒品危害防制條例第4條第2項之運
    輸第二級毒品罪及懲治走私條例第2條第1項之私運管制物品
    進口罪。其因運輸本案毒品而持有第二級毒品大麻之低度行
    為，為運輸之高度行為吸收，不另論罪。被告與「Danny Li
    u」就上開運輸第二級毒品及私運管制物品進口之犯行，有
    犯意聯絡及行為分擔，應論以共同正犯。又被告與「Danny 
    Liu」利用不知情之郵務業者以國際航空包裹之方式，將附
    表編號一至三所示物品運輸入境我國，為間接正犯。
　㈤被告以一行為同時觸犯修正前毒品危害防制條第4條第2項運
    輸第二級毒品罪及懲治走私條例第2條第1項之私運管制物品
    進口罪，為想像競合犯，應依刑法第55條之規定從一重以運
    輸第二級毒品罪處斷。
　㈥按修正前毒品危害防制條例第17條第2項規定「犯第4條至第8
    條之罪於偵查及審判中均自白者，減輕其刑」，係為鼓勵是
    類犯罪行為人自白、悔過，並期訴訟經濟、節約司法資源而
    設。所謂之「自白」，乃對自己之犯罪事實全部或主要部分
    為肯定供述之意，亦即自白內容，應有基本犯罪構成要件（
    最高法院104年度台上字第94號、102年度台上字第3947號判
    決意旨可資參照）。又前揭規定，祇須在偵查及審判階段各
    有1次以上之自白，不論該被告之自白，係出於自動或被動
    、簡單或詳細，並其自白後有無翻異，即應依法減輕其刑，
    不以始終承認為必要。所謂偵查階段之自白，包括被告在偵
    查輔助機關及檢察官聲請法院羈押訊問時之自白在內，而審
    判階段之自白，則以案件起訴繫屬後在事實審法院任一審級
    之一次自白，即屬當之（最高法院99年度台上字第7665號、
    100年度台上字第698號判決意旨參照）。經查，被告於偵查
    、原審及本院審理中均自白運輸第二級毒品大麻之犯行，應
    依毒品危害防制條例第17條第2項之規定減輕其刑。
　㈦次按刑法第59條規定犯罪之情狀可憫恕者，得酌量減輕其刑
    ，其所謂「犯罪之情狀」，與同法第57條規定科刑時應審酌
    之一切情狀，並非有截然不同之領域，於裁判上酌減其刑時
    ，應就犯罪一切情狀（包括第57條所列舉之10款事項），予
    以全盤考量，審酌其犯罪有無可憫恕之事由（即有無特殊之
    原因與環境，在客觀上足以引起一般同情，以及宣告法定低
    度刑，是否猶嫌過重等等），以為判斷。倘依其情狀處以適
    當徒刑，即足以懲儆，並可達防衛社會之目的者，自非不可
    依客觀之犯行與主觀之惡性二者加以考量其情狀，是否有可
    憫恕之處，適用刑法第59條之規定酌量減輕其刑，期使個案
    裁判之量刑，能斟酌至當，符合比例原則（最高法院95年度
    台上字第6157號判決意旨參照）。查本案被告確有因精神疾
    病就診之紀錄，有其提出之病歷資料1份在卷可稽（見原審
    卷㈡第87頁至第98頁），被告亦坦認曾有為緩解憂鬱症而食
    用「Danny Liu」所寄送之大麻等情，又被告亦確實因施用
    第二級毒品大麻，經臺灣臺北地方法院以108年度毒聲字第2
    26號裁定送觀察、勒戒等情，亦有本院被告前案紀錄表1份
    在卷足佐，並經被告於本院審理時供述甚明（見本院卷第87
    頁），是被告供述其本案運輸大麻包裹，係為自行施用等情
    ，尚非無據，被告主觀上係為緩解其罹患之精神疾病，與運
    輸毒品供為其他用途（如販賣等），仍屬有間，情節相對較
    輕微。再徵諸毒品危害防制條例第17條第3項於109年1月15
    日增訂之立法理由：「……惟如一律依本法第4條論以運輸毒
    品之重罪，實屬法重情輕，且亦無足與真正長期、大量運輸
    毒品之犯行區別，是針對自行施用而運輸毒品之犯行，增訂
    本條第三項，以達罪刑均衡之目的」等詞，顯見其立法目的
    重在區別自行施用而運輸毒品，以及長期、大量運輸毒品者
    之刑度差異。本件被告運輸大麻既意在自行施用，緩解其憂
    鬱症，已如上述，而依卷內事證，尚無法認定被告有長期、
    大量運輸大麻毒品供作他途之前案，且遭查獲運輸之大麻煙
    油、大麻軟糖、大麻油膏數量尚非鉅大，而被告在長期患有
    精神疾病無法根治下，尋求不適當之方式緩解疾病，固有不
    該，惟其主觀上尚無欲出售他人牟利之意圖，當有別於一般
    運輸毒品之人，應認為被告張美芳有可憫恕之特殊原因，若
    被告僅按毒品危害防制條例第17條第2項減輕後，判處3年6
    月有期徒刑，仍屬情輕法重，而檢察官亦請求依毒品危害防
    制條例第17條第3項規定（應係指該立法意旨）予以減輕（
    見本院卷第88頁），揆諸上揭判決意旨，爰依刑法第59條酌
    減其刑，並依法遞減。
參、撤銷改判及量刑審酌事項：
一、原審認被告所為係犯修正前毒品危害防制條例第4條第2項之
    運輸第二級毒品罪及懲治走私條例第2條第1項之私運管制物
    品進口罪，並予論罪科刑，固非無見。惟查本案被告所為，
    有刑法第59條酌減其刑之適用，業如前述，原判決認被告所
    為不符合刑法第59條之規定，容有未恰，被告上訴意旨此部
    分請求，為有理由，原判決既有上開違誤之處，自應由本院
    予以撤銷改判。
二、爰以行為人之責任為基礎，審酌被告無視我國及國際上普遍
    對於毒品均採嚴厲管制措施，與「DannyLiu」共同為本案所
    為跨國運毒行為，除助長毒品跨區交易外，亦有害於整體社
    會秩序，所為應予非難；惟考量本案毒品幸於運抵國門後不
    及流出即遭查獲，尚未流入市面致生實害，及被告犯後於偵
    查及審理時終能坦認犯行之態度，且其無刑事案件之前案紀
    錄，有本院被告前案紀錄表在卷可參；兼衡其智識程度及家
    庭經濟等生活狀況（見原審卷㈡第77頁）等一切情狀，量處
    如主文第2項所示之刑。
三、查被告前未曾受有期徒刑以上刑之宣告，有本院被告前案紀
    錄表一紙在卷可稽（見本院卷第33頁至第34頁），其因欲緩
    解精神疾病而一時失慮致犯本罪，考量其未因此獲得任何報
    酬，本院認被告歷經本次偵審過程，並受前開刑之宣告後，
    應已知所警惕而無再犯之虞，前揭所宣告之刑以暫不執行為
    適當，爰依刑法第74條第1項第1款之規定，宣告緩刑5年，
    並依刑法第93條第1項規定，諭知於緩刑期間付保護管束，
    以勵自新，並以公力監督其行止，以觀後效。
四、沒收：
　㈠扣案如附表編號１至３所示之物，均含有第二級毒品大麻成分
    ，不問屬於犯罪行為人與否，應依毒品危害防制條例第18條
    第1項前段之規定，宣告沒收銷燬之。至包裝上開大麻油膏
    之外盒12個、大麻煙油之瓶罐暨外包裝袋6只及包裝大麻軟
    糖之外包裝袋2只，均係用於包裹毒品，其上顯留有該毒品
    之殘渣，衡情自難與之剝離，且無析離之實益與必要，是均
    應併予諭知沒收銷燬之。至因鑑驗用罄部分，既已滅失，爰
    不另宣告沒收銷燬，附此敘明。
　㈡扣案之郵包紙盒1個，係用以盛裝被告本案運輸之如附表編號
    １至３所示物品所用之物；扣案之0000000000號行動電話1支
    （廠牌：APPLE，型號：IPHONE 7 PLUS，含門號卡1張），
    則係供其與「Danny Liu」聯繫本案運輸第二級毒品犯行所
    用之物，業據被告供述無訛（見偵卷第17頁至第18頁），且
    有扣案物品照片2張及臺灣臺北地方檢察署勘驗筆錄1份在卷
    可稽（見偵卷第53頁、第161至第167頁），爰依毒品危害防
    制條例第19條第1項規定，不問是否為被告所有，均宣告沒
    收之。
　㈢至其餘扣案物，卷內並無證據證明與被告本案犯行有何關聯
    ，故均無庸為沒收之諭知，附此敘明。 　　　　
據上論斷，應依刑事訴訟法第369條第1項前段、第364條、第299
條第1項前段，判決如主文。
本案經檢察官楊舒雯提起公訴，檢察官謝志明到庭執行職務。
中　　華　　民　　國　　110 　年　　5 　　月　　11　　日
                  刑事第二十庭  審判長法　官  王復生
                                      法　官  遲中慧
                                      法　官  蕭世昌
以上正本證明與原本無異。
如不服本判決，應於收受送達後20日內向本院提出上訴書狀，其
未敘述上訴之理由者並得於提起上訴後20日內向本院補提理由書
（均須按他造當事人之人數附繕本）「切勿逕送上級法院」。
                                      書記官  吳建甫
中　　華　　民　　國　　110 　年　　5 　　月　　11　　日

附錄：本案論罪科刑法條全文
修正前毒品危害防制條例第4條第2項：
製造、運輸、販賣第二級毒品者，處無期徒刑或7年以上有期徒
刑，得併科新臺幣1千萬元以下罰金。
懲治走私條例第2條第1項：
私運管制物品進口、出口者，處7年以下有期徒刑，得併科新臺
幣3百萬元以下罰金。

附表：
編號 扣案物品名稱 數量    １ KUSHY PUNCH 大麻油膏 12盒 （驗餘淨重合計107.05公克，含外包裝盒12只） ２ DYNA PUFF 大麻煙油 6包 （驗餘淨重合計2.39公克，含瓶罐暨外包裝袋6只） ３ SUGAR STNED 大麻軟糖 2包 （驗餘淨重合計211.18公克，含外包裝袋2只）